【裁判字號】    95,訴,1129
【裁判日期】    951130
【裁判案由】    給付借款
【裁判全文】
臺灣臺南地方法院民事判決              95年度訴字第1129號
原      告  臺灣中小企業銀行股份有限公司
法定代理人  丙○○
訴訟代理人  甲○○
被      告  乙○○    原住臺南.
上列當事人間請求給付借款事件，本院於民國95年11月23日言詞
辯論終結，判決如下：
    主  文
被告應給付原告新臺幣捌拾參萬零參佰參拾陸元，及自民國九十
四年九月十五日起至民國九十五年三月十四日止，按週年利率百
分之二點四二，自民國九十五年三月十五日起至清償日止，按週
年利率百分之八點一一三計算之利息；並自民國九十四年十月十
六日起至民國九十五年三月十四日止，按週年利率百分之零點二
四二，自民國九十五年三月十五日起至民國九十五年四月十四日
止，按週年利率百分之零點八一一三，自民國九十五年四月十五
日起至清償日止，按週年利率百分之一點六二二六計算之違約金
。
被告應給付原告新臺幣貳拾萬參仟伍佰貳拾捌元，及其中新臺幣
壹拾玖萬捌仟肆佰陸拾伍元部分，自民國九十四年十二月二十一
日起至清償日止，按週年利率百分之十四點六二五計算之利息。
被告應給付原告新臺幣壹拾柒萬肆仟貳佰肆拾肆元，及其中新臺
幣壹拾陸萬玖仟捌佰捌拾陸元部分，自民國九十四年十二月八日
起至清償日止，按週年利率百分之十七計算之利息，並自民國九
十四年十二月二十二日起至清償日止，延滯第一個月當月計付新
臺幣壹佰元、延滯第二至第六個月按月計付新臺幣參佰元，合計
六個月之逾期手續費。原告其餘之訴駁回。
訴訟費用由被告負擔十分之九，餘由原告負擔。
    事實及理由
一、程序方面：
  (一)按訴狀送達後，原告不得將原訴變更或追加他訴，但擴張或
    減縮應受判決事項之聲明者，不在此限，民事訴訟法第 255
    條第1項第3款定有明文。查原告於民國95年 9月12日準備程
    序暨同年11月16日言詞辯論程序中，將其訴之聲明第三項關
    於逾期手續費之請求，由起訴狀所載「自94年12月 8日起至
    清償日止，延滯第一個月，當月計付逾期手續費新臺幣（下
    同）100元；延滯第二個月，當月計付逾期手續費300元；延
    滯第三個月（含）以上者，每月計付逾期手續費 600元」，
    變更為「自94年12月22日起至清償日止，延滯第一個月當月
    計付100元、延滯第二至第六個月按月計付新臺幣300元，合
    計六個月之逾期手續費」（見本院95年 9月12日準備程序筆
    錄第2頁、95年11月16日言詞辯論筆錄第2頁），核屬減縮應
    受判決事項之聲明，揆諸前引民事訴訟法規定意旨，自無不
    合，應予准許。
  (二)被告未於言詞辯論期日到場，核無民事訴訟法第 386條所列
    各款情形，應依原告之聲請，由其一造辯論而為判決。
二、得心證之理由：
  (一)原告起訴主張：
    1.被告乙○○於91年 8月12日，與原告簽訂貸款契約向原告
      借款950,000元，約定借款期間自91年8月15日起至111年8
      月15日止，並自實際撥款日起，依年金法按月攤還本息，
      第一次繳款日為95年 9月15日，其後應於每月15日繳款。
      貸放利率依郵政儲金匯業局二年期定期儲金機動利率加 1
      ％機動計算，而政府補貼利率則固定為年利率 0.425％，
      借款人實際支付之利率即按上開貸放利率減政府補貼利率
      計付，若政府不補貼利息，應追溯自政府不補貼利息之日
      起改按原告基本放款利率計息，借款到期或視為全部到期
      而未立即償還者，除按約定利率計付遲延利息外，本金自
      到期日起，利息自付息日起，依應還款額，逾期在六個月
      以內者，按借款利率10％，逾期超過六個月部分，按借款
      利率20％計付違約金。詎被告僅繳交本息至94年 9月14日
      ，尚欠本金 830,336元未清償，原告多次催討，被告均置
      之不理。
    2.被告又於91年9月4日向原告申辦金來轉現金卡小額貸款，
      雙方約定借款期限自91年9月6日至92年9月6日止，被告得
      在 200,000元之額度內循環動用，借款期限屆滿三十日前
      ，如被告未為反對續約之意思表示並經原告審核同意者，
      得以同一契約內容延續一年，不另換約，其後每年屆期時
      亦同；又借款利息自92年9月3日起，採固定利率按年率14
      .625％計付，約定還款方式係於每月21日至月底日間，向
      原告償還每期最低應繳金額。詎被告自94年12月21日起，
      即未依約繳款，尚欠本金、利息計 203,528元未清償，原
      告多次追索，亦無著落。
    3.被告另於91年 7月31日向原告申辦信用卡簽帳消費，依約
      應按期給付各項帳款，繳款方式除得一次於當期繳款截止
      日前全數繳付外，亦得以循環信用之方式，於當期繳款截
      止日前將最低應繳金額以上之款項繳付原告，並自各筆帳
      款結帳日之次日起至該筆帳款結清之日止，就該帳款餘額
      以年息17％計息，如被告未於當期繳款截止日前繳付當期
      最低應繳金額或遲誤繳款期限者，則按月收取逾期手續費
      ，其方式係延滯第一個月，當月計付逾期手續費 100元；
      延滯第二個月，當月計付逾期手續費 300元；延滯第三個
      月以上者，每月計付逾期手續費 600元。詎被告遲誤94年
      12月21日之繳款期限，尚欠信用卡消費款及利息計174,24
      4元未支付，原告多次催討，被告皆置若罔聞。
    4.被告積欠原告前述債務未為清償，依兩造所簽各項相關契
      約條款，被告已喪失期限利益，全部債務均視為到期，為
      此依兩造所簽貸款契約、現金卡融資契約及信用卡約定條
      款，請求被告清償上開借款、消費款餘額及各項利息、違
      約金、逾期手續費等語。
    5.並聲明：求為判決（一）被告應給付原告 830,336元及自
      94年9月15日至至清償日止，按週年利率8.113％計算利息
      ，及自94年10月16日起至清償日止，逾期在六個月以內，
      按上開利率10％，逾期超過六個月部分，按上開利率20％
      計算之違約金；（二）如主文第二、三項所示。
  (二)被告經合法通知，未於言詞辯論期日到場，亦未提出書狀作
    何聲明或陳述。
  (三)查原告主張被告與其簽訂貸款契約向其借款，並申辦現金卡
    、信用卡使用，均未依約清償，目前尚欠貸款計 830,336元
    、現金卡貸款本金及利息合計203,528元及信用卡消費款及
    利息計 174,244元未付，且上述現金卡貸款、信用卡消費款
    部分，應以上述方式計收利息及逾期手續費等事實，業據提
    出與其所述相符之臺灣企銀個人購車籍購屋貸款定型化契約
    、貸款繳款明細、放款利率歷史資料表、金來轉現金卡申請
    書、現金卡融資契約書、契據增補條款契約、金來轉現金卡
    小額貸款繳款明細、國際信用卡申請書、臺灣企銀國際信用
    卡約定條款、94年5月1日起適用之修正信用卡約定條款、信
    用卡消費交易明細表、國際信用卡發卡清單各一份為證（見
    本院卷第 6至19、33頁），被告未於言詞辯論期日到場爭執
    ，亦未提出任何書狀作有利於己之答辯或陳述以供本院審酌
    ，本院綜合上開證據之調查結果，堪信原告此部分之主張為
    真正。
  (四)至原告就被告於91年8月12日，與原告簽約借款950,000元中
    未清償之830,336元部分，主張應自94年9月15日至清償日止
    ，按週年利率 8.113％計算利息，及自94年10月16日起至清
    償日止，逾期在六個月以內，按上開利率10％，逾期超過六
    個月部分，按上開利率20％計算之違約金云云。惟查：
    1.依兩造所簽臺灣企銀個人購車及購屋貸款定型化契約第 4
      條第 4項之約定：「貸款利率依郵政儲金匯業局二年期定
      期儲金機動利率加1％即年率3.275％計算機動調整，政府
      補貼利率固定為年率 0.425％，借款人實際支付利率按貸
      放利率減政府補貼利率即年率2.85％計付。若政府不補貼
      利息，應追溯自政府不補貼利息之日起改按貴行當時基本
      放款利率計息」，此有上開貸款定型化契約影本在卷可稽
      （見本院卷第 6頁）。則本件貸款何時改依原告銀行之基
      本放款利率計息，自應視政府何時不予補貼利息而定。
    2.而原告於95年10月19日向本院陳報之「金融機構辦理優惠
      購屋專案貸款作業簡則」（以下簡稱作業簡則）第 6點規
      定：「借款人未繳納貸款本息達六個月以上，列入逾期催
      收者，不再予以補貼利息。各承辦金融機構於處分擔保品
      清償貸款剩餘金額後，國庫應追索未繳納本息起始日至轉
      催日止（180 日）所申請之補貼利息；如處分擔保品之所
      得，不足清償借款人積欠之貸款餘額者，國庫不追索補貼
      利息」（見本院卷第46至47頁）。依上開規定，必被告遲
      延繳付本息達六個月以上，政府始停止補貼利息，且政府
      嗣後是否向原告追索此六個月之期間內補貼之利息，又繫
      於原告處分擔保品之所得是否足以清償被告積欠之貸款餘
      額而定。準此，本件被告自94年 9月15日未繳納貸款本息
      之日起至95年 3月14日止六個月內，政府既仍持續補貼利
      息，則依兩造所簽上開貸款定型化契約第4條第4項之約定
      ，本件貸款應自95年 3月15日起，始能按原告基本放款利
      率計息。原告主張溯及自94年 9月15日起按其基本放款利
      率計算利息及違約金，顯與兩造約定不符，自無可採。
    3.雖原告具狀陳稱：依上開「金融機構辦理優惠購屋專案貸
      款作業簡則」第 6點之規定，政府既追索自借款人未繳納
      本息起始日至轉催收日止所申請之補貼利息，則表示政府
      不補貼利息之日即為借款人未繳納本息之日，故原告請求
      自被告未繳納本息之日即94年 9月15日起，改按原告當時
      基本放款利率請求被告給付借款及違約金，並無錯誤云云
      ，惟上開作業簡則已載明國庫僅於處分擔保品之所得足以
      清償被告積欠之貸款餘額時，始能對原告追索補貼之利息
      ，是原告是否遭受國庫追索，於本件言詞辯論終結前既無
      從確定，此外，原告復為能提出國庫業已向其追索上開補
      貼利息之證明，自不能以此逕認原告必然遭受追索，而回
      溯自被告未繳納本息之日起，即按原告基本放款利率計息
      ，是原告所陳情節亦不足為支持原告主張之論據。
    4.準此，本件原告就被告於91年 8月12日，與原告簽約借款
      950,000元中未清償之830,336元部分，其利率之計算方式
      ，自被告未為清償之日即94年9月15日起至95年3月14日止
      六個月之期間，政府既持續補貼利息，則此部分利息及違
      約金之計算，參照兩造所簽貸款定型化契約第4條第4項之
      約定，依郵政儲金匯業局二年期定期儲金機動利率加 1％
      減政府補貼利率 0.425％計算。而郵政儲金匯業局二年期
      定期儲蓄存款機動利率，於94年9月15日為1.845％，此有
      本院依職權查詢之機動利率表一份在卷可稽（見本院卷第
      54頁），是被告於94年9月15日起至95年3月14日止應負之
      利息應按週年利率2.42％計算（計算式：1. 845％＋ 1％
      －0.425％＝2.42％），而違約金則應按上開利率 10％即
      0.242％計算，另自95年3月15日起至清償日止，始能按原
      告之基本放款利率 8.113％計算利息，及以逾期在六個月
      以內部分，按上開利率10％，逾期超過六個月部分，按上
      開利率20％之比例計算違約金。原告逾此部分之請求，尚
      乏依據，不能准許。
  (五)綜上所述，本件被告與原告簽訂貸款定型化契約、申辦金來
    轉現金卡、信用卡，屆期既未依約清償借款本息及信用卡消
    費款，原告依兩造所簽上開消費借貸及信用卡使用契約之法
    律關係，請求被告清償如主文第一、二、三項所示之金額、
    利息、違約金、逾期手續費，洵屬有據，應予准許。逾此部
    分之請求，為無理由，應予駁回。
三、結論：本件原告之訴為一部有理由，一部無理由，依民事訴
    訟法第385條第1項前段、第79條，判決如主文。
中    華    民    國    95    年    11    月    30    日
                  民事第三庭    審判長法  官  蔡美美
                                      法  官  張季芬
                                      法  官  周紹武
以上正本係照原本作成
如對本判決上訴，須於判決送達後20日內向本院提出上訴狀
中    華    民    國    95    年    11    月    30    日
                                      書記官  陳美萍


司法院資訊處製作；財團法人民間司法改革基金會備份。
